臺灣臺南地方法院刑事裁定　　　　　　　　　　　　　　九十一年度自字第四三號
　　自　訴　人　甲○○
　　代　理　人　翁秋銘律師
　　被　　　告　乙○○
右列被告因詐欺案件，經自訴人提起自訴，本院裁定如左：
    主  文
自訴駁回。
    理  由
一、自訴意旨如自訴狀所載（如附件）。
二、按法院或受命推事（法官）於自訴案件第一次審判期日前訊問及調查結果，如認
    為案件有刑事訴訟法第二百五十二條至第二百五十四條之情形者，得以裁定駁回
    其自訴，同法第三百二十六條第三項定有明文。
三、次按刑法第三百三十九條第一項詐欺罪之成立，以意圖為自己或第三人不法所有
    ，以詐術使人將本人或第三人之物交付為要件，所謂以詐術使人交付，必須被詐
    欺人因其詐術而陷於錯誤，若其所用方法不能認為詐術，亦不致使人陷於錯誤，
    即不構成該罪（最高法院四十六年台上字第二六○號判例參照）。再按該條項之
    詐欺罪，必須行為人自始意圖不法所有，以客觀上足以使人陷於錯誤之手段，欺
    矇被害人使為財物之交付，始足當之。又債務人於債之關係成立後，其有未依約
    定本旨履行者，在社會一般交易經驗上常見之原因非一，舉凡因不可歸責於己之
    事由而不能給付，或因合法主張抗辯而拒絕給付，甚至在負債之後始行惡意遲延
    給付，皆有可能，非可盡予推定為自始無意給付之詐欺犯罪一端；而刑事被告依
    法不負自證無罪之義務，若無積極證據足證被告在債之關係發生時，自始即有不
    法所有之意圖，縱使被告就所負債務，惡意違約，不為履行，仍為民事上問題，
    尚不得違反刑事訴訟法第一百五十四條之規定，僅憑單純債務不履行之狀態而推
    定被告於負債之初即有詐欺之故意。
四、本件自訴人甲○○認被告乙○○涉有詐欺罪嫌，無非以被告曾參加自訴人於民國
    八十八年九月十日發起之民間互助會乙會，每會新臺幣（下同）五千元，詎被告
    於八十九年三月十日標得會款之後，自同年四月起即未付死會會款，此部分共計
    詐得十二萬五千元。又被告於詐得上開會款後，亦對其因參加自訴人另組互助會
    而交付之死會會款九張本票（每張二萬元，共計十八萬元）全部拒予兌付，自訴
    人方知受騙，因認被告涉有刑法詐欺罪嫌。並提出互助會單影本二紙、本票影本
    九紙、存證信函影本二份資為依據。
五、經查：訊之被告辯稱：伊係因經濟困難才未繼續繳納互助會款，並無詐欺意思等
    語（見本院九十一年三月七日訊問筆錄）。按本件自訴人與被告原即熟識，觀之
    自訴人邀被告參加其擔任會首之互助會，被告跟會多時才標會，且另一會標得會
    款後，猶繳納多期會款等情，足見被告參加自訴人之互助會並未施用詐術甚明。
    又民事上之債務不履行，縱係出於可歸責於債務人之事由，苟無足以證明債務人
    自始蓄意以此行詐之積極證據，亦不得以事後不履行債務之事實，推定其具有刑
    事犯罪之故意。而在當事人間依一般社會經驗原須承擔信用風險之遠期票據交易
    ，對事後票據不獲支付之結果，尤屬可得預見之不利益，要難以自訴人收受被告
    為支付會款之本票未兌現，即認係因被告施詐而陷於錯誤。參以一般互助會法律
    行為，本即應評估參加者資力及交易安全上之考量，若相對方參與互助會初始並
    無不法犯意及施用詐術，縱相對人事後有未如期給付會款之情事，亦純屬民事債
    務不履行範疇，另一方即應自負風險，尚難遽之而認債務不履行之一方即應負刑
    法上詐欺罪責。再者，自訴人提起自訴後，被告亦表示願履行給付會款債務，且
    已與自訴人達成民事和解，並分期給付和解金中（詳卷附和解筆錄影本），自訴
    人亦表示不予追究，足見本件純屬民事糾葛。綜合上述各情，審酌以觀，自訴人
    所指被告涉有本件詐欺犯行，顯屬有誤，應認被告罪嫌不足，依照首揭說明，本
    件自訴應予駁回。
據上論斷，應依刑事訴訟法第三百二十六條第三項、第二百五十二條第十款，裁定如
主文。
中      華      民      國      九十一    年      五      月    十      日
                              臺灣臺南地方法院刑事第三庭
                                  法  官  謝瑞龍
右正本證明與原本無異。
如不服本裁定應於送達後五日內向本院提出抗告狀（應附繕本）。
                                  書記官  吳湘婷
中      華      民      國      九十一    年      五      月    十      日
